【裁判字號】    99,訴,4025
【裁判日期】    991029
【裁判案由】    清償借款
【裁判全文】
臺灣臺北地方法院民事判決              99年度訴字第4025號
原      告  國泰人壽保險股份有限公司
法定代理人  戊○○
訴訟代理人  乙○○
被      告  甲○○
            丁○○
            丙○○
共      同
訴訟代理人  曾郁智律師
上列當事人間清償借款事件，本院於民國99年10月19日言詞辯論
終結，判決如下：
    主  文
被告應於繼承被繼承人張義添（身分證統一編號：Ｚ000000000號
）所得遺產範圍內，連帶給付原告新臺幣捌拾貳萬陸仟壹佰柒拾
元，及自民國九十五年四月二十七日起至清償日止，按週年利率
百分之七點五五計算之利息，暨按前開利率百分之二十計算之違
約金。
原其餘之訴駁回。
訴訟費用由被告於繼承被繼承人張義添（身分證統一編號：Ｚ000
000000號）所得遺產範圍內連帶負擔。
    事實及理由
一、原告主張：訴外人即被告之被繼承人張義添於民國87年1月
    16日向伊借貸新臺幣（下同）4,300,000元（下稱系爭借款
    ），借款期間自87年1月6日起至107年1月6日止，共計20年
    ，並自借款日起，按月攤付本息，如有一期未按時給付，全
    部借款視為全部到期，應立即清償全部債務（含實現債權之
    一切費用）。詎系爭借款僅攤還本息至89年11月7日，尚積
    欠本金4,015,765元，張義添即於89年11月20日死亡，其繼
    承人即被告未依約清償系爭借款，依上揭約定，系爭借款視
    為全部到期。張義添之繼承人即被告並未拋棄繼承，而係於
    90年1月11日向臺灣板橋地方法院（下稱板橋地院）聲請以
    90年度繼字第50號辦理限定繼承在案。系爭借款經伊行使抵
    押權向板橋地院以93年度執字第29555號聲請就抵押物強制
    執行拍賣後，尚有本金826,170元，及自95年4月27日起至清
    償日止之利息、違約金未清償。被告為張義添之繼承人且未
    拋棄繼承，自應對系爭借款負連帶清償責任等情。為此，爰
    依消費借貸契約及繼承之法律關係，提起本訴。並聲明：被
    告應連帶給付伊826,170元，及自95年4月27日起至清償日止
    ，按年息7.55%計算之利息，暨按前開利率20%計算之違約金
    。
二、被告則以：伊之被繼承人張義添已於89年11月20日死亡，除
    已遭原告強制執行拍賣之抵押物外，並無遺留遺產，且伊已
    依法聲請限定繼承，自無庸就伊本身自有財產負清償責任。
    又原告請求之違約金過高，而原告因債務人遲延給付，除受
    有利息損失外，並無其他損害，且原告請求被告給付之違約
    金合併利息計算，伊因張義添違約所負之賠償責任，將高達
    年利率20%以上，有規避法定利率上限予以巧取利益之嫌，
    對伊顯失公平等語，資為抗辯。並聲明：原告之訴駁回。
三、原告主張之事實，業據其提出借據、約定書、房屋貸款繳息
    紀錄、板橋地院民事執行處93年度執字第29555號強制執行
    金額計算書分配表等件為證，被告雖辯稱未收到上開證據，
    無從審認真正云云，惟查，原告起訴狀繕本已於99年9月14
    日送達被告，有送達證書在卷足稽（見卷第18-20頁），且
    原告已就系爭借款聲請板橋地院拍賣抵押物行使抵押權，為
    被告所不爭執，堪認上開證據為真正。原告之主張，堪信為
    真實。
四、至原告主張其受分配後，尚餘本金826,170元，及自95年4月
    27日起至清償日止，按週年利率7.55%計算之利息，及按上
    開利率計算之違約金未獲清償等語，則為被告所否認，並以
    上開情詞置辯。經查：
  (一)按繼承人得限定以因繼承所得之遺產，償還被繼承人之債務
    ；繼承人有數人，其中一人主張為前項限定之繼承時，其他
    繼承人視為同為限定之繼承，98年6月10日前修正之民法第
    1154條第1、2項定有明文。又按限定繼承之繼承人，仍應繼
    承被繼承人之債務全額，僅以因繼承所得之遺產為限度，負
    償還責任，即限定繼承人非無債務，僅其責任有限而已。限
    定繼承債權人，得就債權全額為裁判上及裁判外一切請求。
    惟債權人起訴請求，法院應為保留的給付（於繼承財產限度
    內為給付）之判決，最高法院86年度台上字第258號判決意
    旨參照。查張義添於87年1月16日向原告借款4,300,000元，
    清償至89年11月7日，尚積欠本金4,015,765元，即於89年11
    月20日死亡，而張義添之繼承人即被告於90年1月11日向板
    橋地院聲請限定繼承，業經本院調閱板橋地院90年度繼字第
    50號卷宗查核屬實。依上開規定，被告應於繼承張義添所得
    遺產範圍內，就本件借款債務負連帶給付之責。是原告請求
    被告於繼承被繼承人張義添所得遺產範圍內，連帶給付本金
    826,170元，及自95年4月27日起至清償日止，按週年利率
    7.55%計算之利息，及按上開利率計算之違約金，即屬有據
    ，逾此之請求，則屬無據。至被告雖抗辯張義添之財產除已
    遭原告強制執行之抵押物外，並無遺留遺產云云，惟觀諸被
    告向板橋地院聲請限定繼承時所提出之張義添遺產清冊如附
    件所示，張義添之遺產共計有土地4筆、房屋4棟、投資1筆
    ，是被告上開抗辯，自不足採。
  (二)被告又抗辯原告與張義添所約定違約金額過高，顯失公平云
    云。按約定之違約金額過高者，法院得減至相當之數額，民
    法第252條固定有明文，而約定之違約金是否過高，應就債
    務人若能如期履行債務時，債權人可享受之一切利益為衡量
    標準；且法院酌減之數額是否相當，仍須依一般客觀事實、
    社會經濟狀況及當事人所受損害等情形，以為酌定之標準（
    最高法院51年台上字第19號、49年台上字第807號判例意旨
    參照）。查原告與張義添之約定為張義添如有遲延給付，除
    按遲延時利率支付遲延期間之利息外，自逾期之日起6個月
    以內部分，按遲延時利率之1成計算，逾期6個月以上部分，
    按遲延時利率之2成計算（見卷第6頁）。而原告於本件所請
    求之遲延利率為7.55%，請求被告給付之違約金係按遲延利
    率7.55%之20%即1.51%計算，該等約定方式，為我國金融交
    易市場所常見，並無過高之處；且債務人本於消費借貸關係
    ，本即有依約履行之義務，於違反此義務時，自應依約受罰
    而給付懲罰性違約金，此乃私法自治與契約自由原則之具體
    實現。設債務人於訂立契約後違約時，復得任意指摘原約定
    之違約金過高而要求核減，此無疑將使債務人不履行契約之
    不利益歸由債權人分攤，不僅有礙交易安全，且對債權人難
    謂為公平。是被告抗辯原告請求違約金過高，顯失公平云云
    ，本院認為無理由。
五、綜上所述，原告依消費借貸契約及繼承之法律關係，請求被
    告於繼承被繼承人張義添所得遺產範圍內，給付如主文第1
    項所示之本金、利息及違約金，為有理由，應予准許。逾此
    範圍之請求，為無理由，應予駁回。
六、本件事證已臻明確，兩造其餘攻擊防禦方法及未經援用之證
    據，經本院斟酌後，認為均不足以影響本判決之結果，爰不
    一一論述，併此敘明。
七、據上論結，原告之訴為一部有理由、一部無理由，依民事訴
    訟法第79條、第85條第2項，判決如主文。
中    華    民    國    99    年    10    月    29    日
                  民事第三庭    法  官  魏式瑜
以上正本係照原本作成
如對本判決上訴，須於判決送達後20日內向本院提出上訴狀。如
委任律師提起上訴者，應一併繳納上訴審裁判費。
中    華    民    國    99    年    10    月    29    日
                                書記官  曾鈺馨

司法院資訊處製作；財團法人民間司法改革基金會備份。
